臺灣高等法院刑事判決
110年度侵上訴字第42號
上  訴  人  臺灣新北地方檢察署檢察官
被      告  Ａ父  真實姓名年籍資料詳卷

指定辯護人  本院公設辯護人陳德仁
上列上訴人因被告違反家庭暴力防治法之妨害性自主案件，不服
臺灣新北地方法院109年度侵訴字第65號，中華民國109年12月24
日第一審判決（起訴案號：臺灣新北地方檢察署108年度偵字第3
6101號），提起上訴，本院判決如下：
    主  文
上訴駁回。
    事  實
一、Ａ父（即代號ＡD000-Ａ108417B號，真實姓名年籍詳卷）與Ａ女
    （即代號ＡD000-Ａ108417號，民國00年0月生，真實姓名年籍
    詳卷）為父女，與Ａ母（即代號ＡD000-Ａ108417Ａ號，真實姓
    名年籍詳卷）共同居住在新北市三重區住處（地址詳卷），
    屬家庭暴力防治法第3條第3款之家庭成員關係。Ａ父知悉Ａ女
    係滿14歲但未滿18歲之少年，竟基於強制性交之犯意，分別
    於108年7月間某日中午、108年7月間某日晚上及108年8月初
    某日6時許，均在上開住處之Ａ父及Ａ母房間內，先強行褪去Ａ
    女褲子，並以手壓住Ａ女腳部後，再以手指插入Ａ女性器之方
    式，對Ａ女強制性交得逞各1次，且其均於以手指性交得逞後
    之接續時間，仍嘗試以陰莖插入Ａ女性器，惟均因性功能障
    礙致無法插入Ａ女性器。
二、案經Ａ母訴由新北市政府警察局三重分局報告及新北市政府
    訴由臺灣新北地方檢察署檢察官偵查起訴。。
    理  由
壹、證據能力部分：
    當事人、辯護人對於本院作為得心證依據之被告以外之人於
    審判外陳述，均全部同意作為證據，本院審酌各項證據作成
    時之狀況，認為並無不可信或不適當之情事，依刑事訴訟法
    第159條之5第1項規定，均有證據能力。至其餘非供述證據
    ，本院查無有何違反法定程序取得之情形，應認俱有證據能
    力。
貳、實體方面：
一、訊據被告固坦承上開客觀事實，惟否認有強制性交之犯行，
    辯稱：我沒有強迫Ａ女，也沒有對她做強制行為，因為Ａ女沒
    有反抗，也沒有說不要或喊救命，所以當時我認為Ａ女同意
    性交等語。經查：
　㈠上開客觀事實，業據被告於偵查、原審準備及審判程序、本
    院審判程序中均坦認在卷（見108年度偵字第36101號卷，下
    稱偵卷，第57至60頁；原審卷第42至43、205至207頁；本院
    卷第80頁），並經證人即被害人Ａ女於警詢、偵查及原審審
    理時證述受性侵害之過程等語（見偵卷第15至19、39至51頁
    ；原審卷第82至92頁）、證人Ａ兄於原審審理時證述發現本
    案過程等語（見原審卷第197至203頁）、證人Ａ母證述在本
    案為警查覺以前，Ａ女曾有向其陳述遭被告性侵害3次，等語
    （見偵卷第24頁；原審卷第94至95、99頁）明確。而Ａ女於
    案發時，係14歲餘，乃14歲以上未滿18歲之少年，有新北市
    政府全戶戶籍資料表（見偵卷不公開卷，第27至29頁）可參
    。Ａ女於108年10月9日前往馬偕紀念醫院驗傷診斷結果，其
    陰部受有4點、7點、10點鐘方向陳舊性凹陷約2至3mm之傷害
    一節，亦有該醫院108年10月9日衛部心字第1031761584號受
    理疑似性侵害事件驗傷診斷書（見偵卷不公開卷第19至23頁
    ）可佐，此部分事實，首堪認定。
  ㈡被告雖以前詞置辯，惟：
    ⒈證人Ａ女之證詞可信：
　　　⑴於警詢中曾證述：最後一次是在108年8月初，我在自己
        房間玩手機，被告突然走進我房間，比出一個手勢，意
        思是叫我去另一間房間，我試圖無視他，被告強行將我
        拉進他房間，也是一樣脫掉我的褲子掏出他那一根，我
        試圖掙扎跟踢他但都沒用，他將生殖器要插入我的陰道
        ，但因為插不進去，他就放棄，離開房間，被告對我做
        這種事，我小的時候不知道是甚麼行為，直到國小六年
        級老師教導後才知道是甚麼行為，所以被告性侵我時我
        都很害怕，我會推他跟踢他等語（見偵卷第16至18頁）
        。
　　　⑵於偵查中亦證稱：最後一次被告對我做不好的事情是在1
        08年8月初早上約6點多，當時我人已經起床，哥哥當天
        不在家，被告強行脫下我的褲子，衣服沒有動，一樣先
        用手指頭放入我尿尿的地方一直前後的戳，當時我也有
        抗拒，但他都不停下，後來被告有將他的褲子脫下，露
        出生殖器，試圖放進我尿尿的地方，但因為生殖器太大
        完全放不進去，只有在外面摩擦，後來他就放棄，穿上
        褲子走了，被告每次都會先用手勢比要我進房間，如果
        我不要他就會強行拖我進去，每次也都是先用他的手指
        頭來回戳我尿尿地方，另外在108年7月還有發生兩次，
        在放暑假期間，第一次是在中午，第二次是在晚上，都
        是在被告與媽媽的房間，被告每次將他的生殖器拿出時
        都沒有戴保險套，這兩次被告都是先用他的手指頭戳我
        尿尿的地方，之後再試圖將他的生殖器放進去等語（見
        偵卷第41至49頁）。
　　　⑶於原審審理中證述：最後一次是在去年8月，在被告與媽
        媽的房間，被告用手進入生殖器官內，我當時害怕、恐
        懼，有掙扎也有踢被告，並說不要弄我，但不論我怎麼
        動就是無法掙脫，被告也有用他尿尿的地方試圖插入我
        的陰道，因為插不進去，他就放棄，7月發生二次，108
        年7月較早那次是在中午，晚的那次是在晚上，二次都
        發生在被告與媽媽的房間，這二次被告都是先用他的手
        指戳我尿尿的地方，之後再試圖將他的生殖器放進去，
        7月中午那次我有用手腳掙扎，但掙扎不了，有用手推
        可是推不動，腳被壓住踢不了，7月晚上那次有抗拒，
        也都是有用手推，但推不動，這三次被告對我做這件事
        情，我是不同意的，但不同意的話，就會被他拉進房間
        ，我幾乎每次都是強行被拉進去，因為男生力氣比較大
        ，所以被告拉我的過程中，我都無法掙脫，我抗拒時，
        被告就用他的手壓住我的腿等語（見原審卷第82至92頁
        ）。
　　　⑷觀諸證人Ａ女就被告於警詢、偵訊及審理中之證詞，就被
        告Ａ父於前開時間、地點所為強制性交方式等客觀情境
        ，前後證述一致，並無重大矛盾之處，而其指述堅決、
        態度肯定，內容合理、明確，經檢辯於原審交互詰問之
        直接審理結果，其證言與警詢、偵查中所述並無重大出
        入之瑕疵可指。況且，Ａ女於本案案發之時尚屬年幼，
        對於男女兩性之事，懵懂無知，迄至國小六年級老師教
        導兩性教育後，始知悉Ａ父對其為性侵害之行為，其所
        述內容又係超乎一般兒童及少年日常慣行及生活經驗之
        變態事實，若非親身經歷，實難想像其能憑空捏造。參
        以證人Ａ女於偵查中亦證述：媽媽雖然沒有跟我說過爸
        爸是家中經濟支柱，但我看就知道，所以我會擔心如果
        被告被關，家中經濟支柱就沒了等語（見偵卷第39、41
        、49頁），益證Ａ女實無設詞誣陷被告之可能及必要，
        基此，可認Ａ女所為不利於被告之證詞，並非出於虛構
        ，應可採信。
　　⒉被告曾自承有強暴行為：
　　　被告於原審審理曾就Ａ女證言表示意見時自承：我沒有強
      壓Ａ女，我只有稍微壓Ａ女的腳，Ａ女沒有反抗掙扎等語（
      見原審卷第93頁），參以被告亦坦稱其身高173公分、體
      重60公斤，而Ａ女彼時身高約157至159公等語（見原審卷
      第206頁），顯見Ａ女體型較小，與被告之體型並有差距，
      縱然被告所述僅以輕微力道以手壓住Ａ女腳部，亦難認Ａ女
      有足夠力量反抗被告對其所為之性交行為。況Ａ女於原審
      審理時證述彼時其感到害怕與恐懼，有為上述之掙扎及反
      抗行為，然無法掙脫等情已如前述，可認Ａ女並非自願與
      被告發生性交行為，否則被告何有壓住Ａ女腳部之必要？
      顯見被告確實有以手壓住Ａ女腳部之強暴手段，對Ａ女為性
      交行為3次甚明。是被告辯稱：我沒有強迫Ａ女，Ａ女沒有
      反抗掙扎等語，純屬避重就輕之詞，不足採信。
　  ⒊辯護人雖再質以如果被告確用違反Ａ女意願之方式為性交行
      為，但Ａ女之二哥在家，Ａ女其實有求助管道，也可以避開
      被告之方式，避免遭被告性侵害，但被害人沒有明顯對被
      告為拒卻之行為等語。惟：
　　　⑴證人Ａ女於原審審理初始雖證稱案發時，即便有二哥在家
        ，但二哥在其房內戴著耳機，音樂開很大聲，玩電腦，
        也知道跟二哥講了，二哥也沒辦法救其等語，然嗣後即
        確認被告均係趁哥哥不在時對其為性交行為等語明確（
        見原審卷第89至91頁）。對照證人Ａ女早於偵查中即證
        稱：108年8月初早上約6點多，當時我人已經起床，哥
        哥當天不在家等語（見偵卷第43頁）明確，另證人Ａ母
        於警詢中證述：我記得這個月（10）初，我騎機車載Ａ
        女跟哥哥去外面吃飯，她坐在我前面，她跟我說：爸爸
        趁哥哥去買早餐時進去她房間，爸爸脫掉她內褲想要進
        一步欺負她，我跟Ａ女說：你離爸爸遠一點，如果哥哥
        不在，你就把房門鎖住等語（見偵卷第24頁）屬實，足
        見被告對Ａ女為性侵害3次，均係趁家中無人之際為之。
        且縱認證人Ａ女二哥在家，然證人Ａ母於審理亦證述其二
        兒子很常在電腦房玩電動，玩電腦時大部分習慣戴耳機
        聽音樂，且都開很大聲等語（見原審卷第98頁），核與
        前揭證人Ａ女證述二哥在電腦房使用耳機聽大聲音樂等
        情節，互核相符。可見即便證人Ａ女之二哥於案發時在
        家，難認其可聽見其他聲音而得知被告對Ａ女在房間內
        所為性侵害之行為，而Ａ女主觀上也知悉縱使向二哥求
        助並無效果，故未曾向二哥求助。另證人Ａ女於原審審
        理中證稱：如果房間可以上鎖，在被告強行進入房間時
        ，且有隨身攜帶手機，雖能以手機求救，但母親在上班
        也無法聯絡到等語（見原審卷第87頁）。可見Ａ女因Ａ母
        上班無法聯絡，因此，事實上Ａ女亦難藉由聯繫母親而
        得到實際救助。是辯護人前開辯護質稱Ａ女有求助管道
        等語，仍難採信。
　　　⑵按刑法第16章妨害性自主罪章，所保護法益為個人性自
        主決定權，即個人享有免於成為他人性客體的自由，可
        依其意願自主決定「是否」、「何時」、「如何」及與
        「何人」為性行為，此乃基於維護人性尊嚴、個人主體
        性及人格發展之完整，並為保障個人需求獲得滿足所不
        可或缺之基本權利。而此「性自主決定權」即「性同意
        權」之基礎，實無藉由被害人未為積極或主動之反抗、
        掙扎等行為，而將性侵害之發生歸咎於被害者個人因素
        或反應，進一步推認被害人應已同意、合理化加害者先
        前未經確認所發生之性行為。再者，於我國律法體系，
        不論就證言具結之可能性、婚配權利、性行為之決定權
        各情，顯然排除未滿16歲、心智障礙、意識不清、權力
        不對等或以宗教之名行誘騙之實之人，換言之，上開特
        質之被害人，不因其行使同意權，而使其就性交行為之
        意思表示完足，而使行為人豁免應負之相關法律責任。
        查本案Ａ女於案發時，僅14餘歲，又係被告之親生女兒
        ，不論從年齡或人倫之常，顯無前述為性行為時，完全
        之性自主決定權或同意權，遑論被告坦稱係其自己認為
        Ａ女有同意等語（見本院卷第53頁），益徵被告係藉詞
        將己犯罪之原因歸咎於Ａ女未為積極反抗性侵害之行為
        ，揆諸前開說明，被告此部分辯解，實難採認。
  ㈢綜上所述，被告趁Ａ女年幼，復獨自在家，且被告力氣較大，
    Ａ女無法掙脫、逃避被告對其所為之強制性交犯行，至為明
    確，是被告確有施以強暴手段對Ａ女為性交行為3次之事實可
    資認定，被告及其辯護人之上開辯解，應係避重就輕之詞，
    不足採信。本案事證明確，被告犯行已堪認定，均應依法論
    科。
二、論罪：
  ㈠被告與Ａ女係父女，其2人間具有家庭暴力防治法第3條第3款
    之家庭成員關係。從而，被告故意對Ａ女犯上開強制性交犯
    行，核屬對被害人實施身體及精神上不法侵害行為，而對被
    害人實施家庭暴力。因家庭暴力防治法對於家庭暴力罪並無
    科處刑罰之規定，均應依刑法相關罪名論科。
  ㈡按刑法第221條之強制性交罪及第224條之強制猥褻罪，與刑
    法第228條之利用權勢或機會性交猥褻罪，均係以描述違反
    被害人意願之情境為要件之妨害性自主類型，有別者，僅止
    於程度上之差異而已。亦即，前者之被害人被定位為遭以強
    制力或其他違反意願之方法壓制，因此不敢反抗或不得不屈
    從；後者之被害人則被界定在陷入一定的利害關係所形成之
    精神壓力之下，因而隱忍並曲意順從。具有刑法第228 條身
    分關係之行為人，因與被害人之間存有上下從屬支配或優勢
    弱勢之關係而產生對於被害人之監督、扶助或照顧之權限或
    機會，往往使被害人意願之自主程度陷入猶豫難抉，不得不
    在特殊關係所帶來的壓力下而配合行為人之要求。從而，有
    此身分關係之行為人對於被害人為性交或猥褻之行為，究竟
    該當於強制性交猥褻罪名，抑或是利用權勢或機會性交猥褻
    罪名，端視被害人是否尚能有衡量利害之空間為斷。行為人
    所施用之方法，已足以壓抑被害人之性自主決定權者，固應
    逕依刑法第221條或第224條之規定處斷，惟若行為人係憑藉
    上開特殊權勢關係，而被害人則出於其利害權衡之結果，例
    如唯恐失去某種利益或遭受某種損害，迫於無奈而不得不順
    從之情形，則應成立刑法第228條之罪名（最高法院103年度
    台上字第2228號判決意旨參照）。查本案被告係以強暴方式
    ，壓制Ａ女之意願，而先將手指插入Ａ女性器得逞後，再以陰
    莖插入Ａ女性器未能得逞之方式，前後共3次為強制性交，均
    係犯兒童及少年福利與權益保障法第112條第1項前段、刑法
    第221條第1項之成年人故意對少年犯強制性交罪。
  ㈢被告實行上揭3次犯行時，均先強行以手指插入Ａ女之性器內
    ，再嘗試以陰莖插入Ａ女之性器時，因性功能障礙而無法插
    入，其各次之時間密接，地點、侵害法益相同，係基於單一
    強制性交犯意接續而為，均為接續犯，各應包括予以評價，
    各僅成立一罪。
  ㈣公訴意旨認被告所為，係犯利用權勢性交既遂、未遂等罪，
    容有未合，惟其基本社會事實同一，且經本院當庭諭知予當
    事人及辯護人罪名及辯論之機會，已保障被告之防禦權，爰
    依刑事訴訟法第300條規定，變更起訴法條。
  ㈤被告所犯上開3罪，犯意各別，行為互殊，應分論併罰。
  ㈥被告於行為時為成年人，而Ａ女為12歲以上未滿18歲之少年，
    有新北市政府全戶戶籍資料表（見偵卷不公開卷第27至28頁
    ）在卷足稽，是被告故意對Ａ女犯強制性交罪，應依兒童及
    少年福利與權益保障法第112條第1項前段規定，加重其刑。
叁、駁回上訴之理由：
一、原審本於同上見解，認被告罪證明確，適用刑法第221條第1
    項、第51條第5款，家庭暴力防治法第2條第2款，兒童及少
    年福利與權益保障法第112條第1項前段等規定，以行為人之
    責任為基礎，審酌被告身為Ａ女之父親，竟罔顧人倫，見Ａ女
    年幼可欺，履次在家中對Ａ女為性侵害之行為，Ａ女無法在家
    中獲得安全保護，反而受此身心重大之傷害，所生損害既深
    且鉅，並考量被告使用強制手段，犯罪後坦承部分犯行之態
    度，兼衡其智識程度為國小畢業、生活經濟狀況勉持（見原
    審卷第211頁）等一切情狀，分別量處有期徒刑3年6月（共3
    罪）。又審酌被告所犯上開各罪之罪名、犯罪態樣、所侵害
    之法益均相同，且各次犯罪時間接近，各罪對法益侵害之加
    重效應不大，如以實質累加之方式定應執行刑，處罰之刑度
    顯將超過其行為之不法內涵，而違反罪責原則，考量人之生
    命有限，刑罰對被告造成之痛苦程度隨刑期而遞增，及被告
    復歸社會之可能性，本於罪責相當性之要求，在刑罰內、外
    部性界限範圍內，就被告整體犯罪之非難評價等情綜合判斷
    後，爰就被告所犯上開各罪所處之刑，酌定應執行刑為有期
    徒刑4年6月。經核認事用法均無違誤，量刑亦屬妥適，應予
    維持。
二、檢察官上訴意旨固主張原判決量刑過輕等語。惟按刑罰之量定，為事實審法院之職權，倘法院已審酌刑法第57條各款所列情狀，而所量定之刑並未逾越法定刑範圍，亦無顯然失當情形，自不得任意指為違法。查原判決就被告本案犯行，已敘明係審酌被告與被害人之關係、被害人之年齡，案發時客觀環境、犯罪手段、次數，被害人所生傷害之程度，犯後態度、智識程度、生活經濟狀況勉持等一切情狀而為量刑，核其刑罰裁量權之行使，既未逾越法定刑範圍，亦無濫用權限、顯然失當情形，原審審酌上開情狀，予以量處有期徒刑3年6月，及定執行刑4年6月，並無違反比例原則、平等原則或罪刑相當原則可言，是難認檢察官之上訴有理由，應予駁回。
據上論斷，應依刑事訴訟法第368條，判決如主文。
本案經檢察官劉仕國提起公訴，檢察官高智美提起上訴，檢察官
林宏松到庭執行職務。
中　　華　　民　　國　　110 　年　　5 　　月　　13　　日
                  刑事第二十一庭審判長法　官  許宗和
                                      法　官  章曉文
                                      法　官  黃玉婷
以上正本證明與原本無異。
如不服本判決，應於收受送達後20日內向本院提出上訴書狀，其
未敘述上訴之理由者並得於提起上訴後20日內向本院補提理由書
（均須按他造當事人之人數附繕本）「切勿逕送上級法院」。
                                      書記官  傅國軒
中　　華　　民　　國　　110 　年　　5 　　月　　13　　日
附錄：本案論罪科刑法條全文
中華民國刑法第221條（強制性交罪）
對於男女以強暴、脅迫、恐嚇、催眠術或其他違反其意願之方法
而為性交者，處 3 年以上 10 年以下有期徒刑。
前項之未遂犯罰之。
兒童及少年福利與權益保障法第112條
成年人教唆、幫助或利用兒童及少年犯罪或與之共同實施犯罪或
故意對其犯罪者，加重其刑至二分之一。但各該罪就被害人係兒
童及少年已定有特別處罰規定者，從其規定。
對於兒童及少年犯罪者，主管機關得獨立告訴。